---
title: "Lab 7 markdown"
author: "Jose Sanchez, Andre Pivaral y Roberto Najerra "
date: "2026-04-17"
output: html_document
---

```{r setup, include=FALSE}
knitr::opts_chunk$set(echo = TRUE, warning = FALSE, message = FALSE)
```

## Carga de datos y preprocesamiento

```{r carga}
library(dplyr)

load("listings.RData")

# Limpiar precio: quitar símbolo $ y comas, convertir a numérico
listings <- listings %>%
  mutate(price_num = as.numeric(gsub("[$,]", "", price))) %>%
  filter(!is.na(price_num), price_num > 0)

cat("Observaciones después de limpieza:", nrow(listings), "\n")
```

## Variable respuesta categórica: precio_cat

Se definen tres categorías usando los percentiles 33 y 67:

- **Económico**: precio ≤ percentil 33 (≤ $141)
- **Medio**: percentil 33 < precio ≤ percentil 67 ($141 – $270)
- **Caro**: precio > percentil 67 (> $270)

```{r variable_categorica}
# Calcular umbrales con terciles
q33 <- quantile(listings$price_num, 0.33)
q67 <- quantile(listings$price_num, 0.67)

cat("Umbral económico / medio:", q33, "\n")
cat("Umbral medio / caro:     ", q67, "\n")

# Crear variable categórica
listings <- listings %>%
  mutate(precio_cat = case_when(
    price_num <= q33 ~ "economico",
    price_num <= q67 ~ "medio",
    TRUE             ~ "caro"
  ))

listings$precio_cat <- factor(listings$precio_cat,
                              levels = c("economico", "medio", "caro"))

table(listings$precio_cat)
```

## 1. Variables dicotómicas por categoría

Se crea una variable indicadora (0/1) por cada categoría de `precio_cat`:

- `es_caro`     : 1 si el Airbnb es caro, 0 si no
- `es_medio`    : 1 si el Airbnb es de precio medio, 0 si no
- `es_economico`: 1 si el Airbnb es económico, 0 si no

```{r variables_dicotomicas}
listings <- listings %>%
  mutate(
    es_caro      = ifelse(precio_cat == "caro",      1, 0),
    es_medio     = ifelse(precio_cat == "medio",     1, 0),
    es_economico = ifelse(precio_cat == "economico", 1, 0)
  )

# Verificación: tabla de frecuencias de cada variable dicotómica
cat("--- es_caro ---\n")
print(table(listings$es_caro))

cat("\n--- es_medio ---\n")
print(table(listings$es_medio))

cat("\n--- es_economico ---\n")
print(table(listings$es_economico))
```

```{r verificacion_dicotomicas}
# Confirmar que las tres variables suman 1 para cada observación
listings %>%
  mutate(suma = es_caro + es_medio + es_economico) %>%
  summarise(
    min_suma = min(suma),
    max_suma = max(suma)
  )
```

La suma de las tres variables es siempre 1, lo que confirma que son mutuamente excluyentes y exhaustivas.

## 2. Conjuntos de entrenamiento y prueba

Se utilizan los mismos conjuntos de entrenamiento (80 %) y prueba (20 %) de las hojas anteriores, con `set.seed(123)`.

```{r train_test_split}
set.seed(123)

n <- nrow(listings)
indices_train <- sample(seq_len(n), size = floor(0.80 * n))

train <- listings[ indices_train, ]
test  <- listings[-indices_train, ]

cat("Tamaño conjunto de entrenamiento:", nrow(train), "\n")
cat("Tamaño conjunto de prueba:       ", nrow(test),  "\n")
```

```{r distribucion_split}
# Distribución de precio_cat en entrenamiento y prueba
cat("Distribución en entrenamiento:\n")
print(round(prop.table(table(train$precio_cat)) * 100, 2))

cat("\nDistribución en prueba:\n")
print(round(prop.table(table(test$precio_cat)) * 100, 2))
```

La distribución de las categorías es similar en ambos conjuntos, lo que indica que la partición aleatoria mantuvo proporciones representativas.

---

## 3. Modelo de Regresión Logística: ¿Es caro el Airbnb?

### Variables predictoras seleccionadas

Se seleccionan variables que a priori tienen sentido económico para explicar si un Airbnb es caro:

| Variable | Descripción |
|---|---|
| `accommodates` | Capacidad máxima de huéspedes |
| `bedrooms` | Número de habitaciones |
| `bathrooms` | Número de baños |
| `beds` | Número de camas |
| `room_type` | Tipo de alojamiento (casa entera, habitación privada, etc.) |
| `host_is_superhost` | Si el anfitrión es superhost |
| `instant_bookable` | Si permite reserva instantánea |
| `minimum_nights` | Mínimo de noches requeridas |
| `number_of_reviews` | Número total de reseñas |
| `availability_365` | Días disponibles al año |

```{r preparacion_modelo}
library(caret)
library(car)
library(ggplot2)
library(corrplot)

# Preparar variables para el modelo
listings_modelo <- listings %>%
  mutate(
    host_is_superhost  = ifelse(host_is_superhost == "t", 1, 0),
    instant_bookable   = ifelse(instant_bookable  == "t", 1, 0),
    room_type          = factor(room_type)
  ) %>%
  select(es_caro, accommodates, bedrooms, bathrooms, beds,
         room_type, host_is_superhost, instant_bookable,
         minimum_nights, number_of_reviews, availability_365) %>%
  na.omit()

cat("Observaciones disponibles para el modelo:", nrow(listings_modelo), "\n")
cat("Distribución de la variable respuesta (es_caro):\n")
print(table(listings_modelo$es_caro))
```

```{r split_modelo}
# Reproducir exactamente el mismo split (set.seed(123), 80/20)
set.seed(123)
idx <- sample(seq_len(nrow(listings_modelo)), size = floor(0.80 * nrow(listings_modelo)))
train_m <- listings_modelo[ idx, ]
test_m  <- listings_modelo[-idx, ]

cat("Train:", nrow(train_m), "| Test:", nrow(test_m), "\n")
```

### Entrenamiento con validación cruzada (10 folds)

```{r modelo_logistico_cv}
set.seed(123)

ctrl <- trainControl(
  method          = "cv",
  number          = 10,
  classProbs      = TRUE,
  summaryFunction = twoClassSummary,
  savePredictions = "final"
)

# caret necesita la variable respuesta como factor con nombres válidos
train_cv <- train_m %>%
  mutate(es_caro_f = factor(ifelse(es_caro == 1, "Caro", "NoCaro"),
                            levels = c("NoCaro", "Caro"))) %>%
  select(-es_caro)

modelo_cv <- train(
  es_caro_f ~ .,
  data      = train_cv,
  method    = "glm",
  family    = binomial(link = "logit"),
  trControl = ctrl,
  metric    = "ROC"
)

cat("=== Resultados de Validación Cruzada (10 folds) ===\n")
print(modelo_cv$results)
```

### Coeficientes e interpretación del modelo

```{r coeficientes}
modelo_glm <- modelo_cv$finalModel
cat("=== Resumen del modelo de regresión logística ===\n")
print(summary(modelo_glm))
```

**Interpretación de los coeficientes:**

- Los coeficientes en escala logit indican el cambio en el log-odds de que el Airbnb sea caro ante un incremento unitario en la variable predictora, manteniendo las demás constantes.
- Un coeficiente **positivo** aumenta la probabilidad de ser clasificado como caro; uno **negativo** la reduce.
- Los odds ratios (exponencial de los coeficientes) facilitan la interpretación directa.

```{r odds_ratios}
or <- exp(coef(modelo_glm))
ic <- exp(confint(modelo_glm))
or_tabla <- data.frame(
  Odds_Ratio = round(or, 4),
  IC_2.5     = round(ic[, 1], 4),
  IC_97.5    = round(ic[, 2], 4)
)
print(or_tabla)
```

**Lectura de odds ratios clave:**

- `accommodates`: cada huésped adicional que puede alojar el Airbnb multiplica los odds de ser caro por su OR.
- `room_type`: las habitaciones privadas o compartidas tienen odds menores de ser caras comparadas con un alojamiento completo (categoría de referencia).
- `host_is_superhost`: ser superhost modifica los odds de ser caro en la dirección indicada por el signo.

---

## 4. Análisis del Modelo

### 4.1 Multicolinealidad — Factor de Inflación de la Varianza (VIF)

```{r vif}
vif_vals <- vif(modelo_glm)
vif_df <- data.frame(Variable = names(vif_vals), VIF = round(as.numeric(vif_vals), 3))
vif_df <- vif_df[order(-vif_df$VIF), ]
print(vif_df)

ggplot(vif_df, aes(x = reorder(Variable, VIF), y = VIF, fill = VIF > 5)) +
  geom_col(show.legend = FALSE) +
  geom_hline(yintercept = 5,  linetype = "dashed", color = "orange", linewidth = 0.8) +
  geom_hline(yintercept = 10, linetype = "dashed", color = "red",    linewidth = 0.8) +
  coord_flip() +
  scale_fill_manual(values = c("steelblue", "tomato")) +
  labs(title = "Factor de Inflación de la Varianza (VIF)",
       subtitle = "Línea naranja = 5 (moderado) | Línea roja = 10 (severo)",
       x = NULL, y = "VIF") +
  theme_minimal()
```

**Criterio de decisión:**

- VIF < 5 → sin problema de multicolinealidad.
- 5 ≤ VIF < 10 → multicolinealidad moderada, evaluar si afecta inferencia.
- VIF ≥ 10 → multicolinealidad severa, considerar eliminar o combinar variables.

### 4.2 Significación estadística de las variables

```{r significancia}
coef_tabla <- as.data.frame(summary(modelo_glm)$coefficients)
coef_tabla$Variable <- rownames(coef_tabla)
coef_tabla <- coef_tabla %>%
  rename(Estimado = Estimate, Error_Std = `Std. Error`,
         z_valor = `z value`, p_valor = `Pr(>|z|)`) %>%
  mutate(
    Significativa = ifelse(p_valor < 0.05, "Sí", "No"),
    p_valor = round(p_valor, 6)
  ) %>%
  select(Variable, Estimado, Error_Std, z_valor, p_valor, Significativa) %>%
  arrange(p_valor)

print(coef_tabla)
```

Las variables con **p-valor < 0.05** son estadísticamente significativas y aportan información al modelo para discriminar si un Airbnb es caro.

### 4.3 Análisis de correlación entre variables numéricas

```{r correlacion}
vars_num <- train_m %>%
  select(accommodates, bedrooms, bathrooms, beds,
         host_is_superhost, instant_bookable,
         minimum_nights, number_of_reviews, availability_365)

mat_cor <- cor(vars_num, use = "complete.obs")
round(mat_cor, 3)
```

```{r grafico_correlacion}
corrplot(mat_cor,
         method  = "color",
         type    = "upper",
         addCoef.col = "black",
         number.cex  = 0.7,
         tl.cex      = 0.8,
         title   = "Matriz de correlación de variables numéricas",
         mar     = c(0, 0, 1, 0))
```

**Interpretación de la correlación:**

- Correlaciones |r| > 0.7 entre predictores indican colinealidad potencialmente problemática.
- `accommodates`, `bedrooms`, `bathrooms` y `beds` suelen correlacionarse porque describen el tamaño del alojamiento; es esperable cierta correlación entre ellos.
- Si el VIF y la correlación coinciden en señalar el mismo par de variables, puede convenir eliminar la menos interpretable.

### 4.4 Evaluación del ajuste con umbral 0.5

```{r evaluacion_umbral}
# Predicciones sobre el conjunto de prueba
test_cv <- test_m %>%
  mutate(es_caro_f = factor(ifelse(es_caro == 1, "Caro", "NoCaro"),
                            levels = c("NoCaro", "Caro"))) %>%
  select(-es_caro)

probs_test <- predict(modelo_cv, newdata = test_cv, type = "prob")[, "Caro"]
preds_test <- ifelse(probs_test >= 0.5, "Caro", "NoCaro")
preds_test <- factor(preds_test, levels = c("NoCaro", "Caro"))

cm <- confusionMatrix(preds_test, test_cv$es_caro_f, positive = "Caro")
print(cm)
```

```{r metricas_resumen}
acc  <- cm$overall["Accuracy"]
sens <- cm$byClass["Sensitivity"]
spec <- cm$byClass["Specificity"]
prec <- cm$byClass["Precision"]
f1   <- cm$byClass["F1"]

cat(sprintf("Exactitud  (Accuracy)  : %.4f\n", acc))
cat(sprintf("Sensibilidad (Recall)  : %.4f\n", sens))
cat(sprintf("Especificidad          : %.4f\n", spec))
cat(sprintf("Precisión              : %.4f\n", prec))
cat(sprintf("F1-Score               : %.4f\n", f1))
```

```{r curva_roc}
library(pROC)
roc_obj <- roc(response  = as.numeric(test_cv$es_caro_f == "Caro"),
               predictor = probs_test,
               quiet     = TRUE)

plot(roc_obj, col = "steelblue", lwd = 2,
     main = paste0("Curva ROC  (AUC = ", round(auc(roc_obj), 4), ")"))
abline(a = 0, b = 1, lty = 2, col = "gray50")
```

### 4.5 Conclusión sobre el ajuste del modelo

```{r conclusion_ajuste}
# Pseudo R² de McFadden
null_ll  <- logLik(glm(es_caro ~ 1, data = train_m, family = binomial))
full_ll  <- logLik(modelo_glm)
mcfadden <- 1 - (as.numeric(full_ll) / as.numeric(null_ll))
cat(sprintf("Pseudo R² de McFadden: %.4f\n", mcfadden))
```

**Interpretación global:**

- El **Pseudo R² de McFadden** entre 0.2 y 0.4 indica un buen ajuste para modelos de regresión logística.
- El **AUC-ROC** mide la capacidad discriminativa del modelo: valores cercanos a 1 indican excelente separación entre clases.
- La **exactitud, sensibilidad y especificidad** en el conjunto de prueba permiten evaluar si el modelo generaliza bien a datos no vistos.
- Si la exactitud en prueba es cercana a la de entrenamiento (obtenida por validación cruzada), el modelo no presenta sobreajuste (overfitting).

---

## 5. Eficiencia del modelo en el conjunto de prueba

Se aplica el modelo entrenado sobre el conjunto de prueba con umbral de decisión 0.5 y se analizan todas las métricas de clasificación.

### 5.1 Matriz de confusión (visualización)

```{r cm_visual}
# Reconstruir predicciones sobre test (mismas que sección 4.4)
probs_test5 <- predict(modelo_cv, newdata = test_cv, type = "prob")[, "Caro"]
preds_test5 <- factor(ifelse(probs_test5 >= 0.5, "Caro", "NoCaro"),
                      levels = c("NoCaro", "Caro"))

cm5 <- confusionMatrix(preds_test5, test_cv$es_caro_f, positive = "Caro")

# Tabla de la matriz de confusión como data frame para ggplot
cm_df <- as.data.frame(cm5$table)
colnames(cm_df) <- c("Predicho", "Real", "Frecuencia")

ggplot(cm_df, aes(x = Real, y = Predicho, fill = Frecuencia)) +
  geom_tile(color = "white", linewidth = 0.8) +
  geom_text(aes(label = Frecuencia), size = 6, fontface = "bold") +
  scale_fill_gradient(low = "#d6eaf8", high = "#1a5276") +
  labs(title = "Matriz de Confusión — Conjunto de Prueba",
       subtitle = "Umbral de decisión: 0.5",
       x = "Valor Real", y = "Valor Predicho") +
  theme_minimal(base_size = 13)
```

### 5.2 Métricas de eficiencia

```{r metricas_eficiencia}
acc5   <- cm5$overall["Accuracy"]
kappa5 <- cm5$overall["Kappa"]
sens5  <- cm5$byClass["Sensitivity"]      # Recall / TPR
spec5  <- cm5$byClass["Specificity"]      # TNR
prec5  <- cm5$byClass["Precision"]        # PPV
f15    <- cm5$byClass["F1"]
bal5   <- cm5$byClass["Balanced Accuracy"]

metricas <- data.frame(
  Métrica     = c("Exactitud (Accuracy)", "Kappa de Cohen",
                  "Sensibilidad (Recall/TPR)", "Especificidad (TNR)",
                  "Precisión (PPV)", "F1-Score",
                  "Exactitud Balanceada"),
  Valor       = round(c(acc5, kappa5, sens5, spec5, prec5, f15, bal5), 4),
  Interpretación = c(
    "Proporción total de clasificaciones correctas",
    "Acuerdo más allá del azar (> 0.6 = bueno)",
    "De los caros reales, ¿cuántos detectó?",
    "De los no-caros reales, ¿cuántos identificó?",
    "De los predichos como caros, ¿cuántos lo son?",
    "Media armónica de precisión y recall",
    "Promedio de sensibilidad y especificidad"
  )
)
print(metricas, row.names = FALSE)
```

### 5.3 Curva ROC y AUC en prueba

```{r roc_prueba}
library(pROC)
roc5 <- roc(response  = as.numeric(test_cv$es_caro_f == "Caro"),
            predictor = probs_test5,
            quiet     = TRUE)

plot(roc5, col = "steelblue", lwd = 2,
     main = paste0("Curva ROC — Conjunto de Prueba  (AUC = ",
                   round(auc(roc5), 4), ")"),
     xlab = "1 - Especificidad (FPR)",
     ylab = "Sensibilidad (TPR)")
abline(a = 0, b = 1, lty = 2, col = "gray60")
legend("bottomright",
       legend = c(paste0("Modelo (AUC = ", round(auc(roc5), 4), ")"),
                  "Clasificador aleatorio"),
       col    = c("steelblue", "gray60"),
       lty    = c(1, 2), lwd = c(2, 1))
```

### 5.4 Interpretación de la eficiencia

```{r interpretacion_eficiencia}
cat("--- Resumen de eficiencia del modelo ---\n\n")
cat(sprintf("AUC-ROC           : %.4f\n", auc(roc5)))
cat(sprintf("Exactitud         : %.2f%%\n", acc5 * 100))
cat(sprintf("Kappa de Cohen    : %.4f\n",  kappa5))
cat(sprintf("F1-Score          : %.4f\n",  f15))
cat(sprintf("Exactitud Balanc. : %.4f\n",  bal5))
```

**Lectura de los resultados:**

- **AUC-ROC**: indica la probabilidad de que el modelo asigne una probabilidad mayor a un Airbnb caro que a uno no-caro. Valores ≥ 0.80 indican buena discriminación.
- **Kappa de Cohen**: corrige la exactitud por la probabilidad de acuerdo al azar. Valores > 0.60 reflejan acuerdo sustancial.
- **F1-Score**: relevante cuando las clases son desbalanceadas; combina precisión y recall en una sola métrica.
- **Exactitud Balanceada**: útil cuando hay desbalance de clases; pondera igual ambas clases.
- Si la **sensibilidad** es notablemente más baja que la especificidad (o viceversa), el umbral de 0.5 puede no ser óptimo para el problema.

---

## 6. Sobreajuste (Overfitting) y Curvas de Aprendizaje

### 6.1 Comparación directa: error de entrenamiento vs. error de prueba

Para diagnosticar overfitting se calcula el **error de clasificación** (1 − Accuracy) en:

1. El **conjunto de entrenamiento** (predicciones in-sample).
2. El **conjunto de prueba** (predicciones out-of-sample).

```{r error_train_test}
# --- Error en entrenamiento ---
probs_train <- predict(modelo_cv, newdata = train_cv, type = "prob")[, "Caro"]
preds_train <- factor(ifelse(probs_train >= 0.5, "Caro", "NoCaro"),
                      levels = c("NoCaro", "Caro"))

cm_train <- confusionMatrix(preds_train, train_cv$es_caro_f, positive = "Caro")
error_train <- 1 - as.numeric(cm_train$overall["Accuracy"])

# --- Error en prueba ---
error_test  <- 1 - as.numeric(acc5)

# --- Error promedio de validación cruzada (10 folds) ---
error_cv <- 1 - modelo_cv$results$Accuracy   # único valor para glm

cat(sprintf("Error de entrenamiento (in-sample)  : %.4f  (%.2f%%)\n",
            error_train, error_train * 100))
cat(sprintf("Error de prueba       (out-of-sample): %.4f  (%.2f%%)\n",
            error_test,  error_test  * 100))
cat(sprintf("Error de val. cruzada (10-fold CV)   : %.4f  (%.2f%%)\n",
            error_cv,    error_cv    * 100))
cat(sprintf("\nDiferencia (prueba − entrenamiento) : %.4f\n",
            error_test - error_train))
```

**Criterio de diagnóstico:**

| Situación | Error entrenamiento | Error prueba | Brecha |
|---|---|---|---|
| Buen ajuste | Bajo | Bajo ≈ entrenamiento | Pequeña |
| Overfitting | Muy bajo | Mucho mayor | Grande |
| Underfitting | Alto | Alto | Pequeña |

### 6.2 Curvas de aprendizaje

Las curvas de aprendizaje muestran cómo evolucionan los errores a medida que se incrementa el tamaño del conjunto de entrenamiento. Si el modelo generaliza bien, ambas curvas convergen; si hay overfitting, la brecha persiste con conjuntos grandes.

```{r curvas_aprendizaje, cache=TRUE}
set.seed(123)

# Proporciones del conjunto de entrenamiento a evaluar
proporciones <- c(0.05, 0.10, 0.15, 0.20, 0.30, 0.40,
                  0.50, 0.60, 0.70, 0.80, 0.90, 1.00)

n_train <- nrow(train_m)

# Datos de prueba en formato glm (matriz de diseño)
X_test  <- model.matrix(es_caro ~ accommodates + bedrooms + bathrooms + beds +
                           room_type + host_is_superhost + instant_bookable +
                           minimum_nights + number_of_reviews + availability_365,
                         data = test_m)
y_test  <- test_m$es_caro

resultados_lc <- data.frame()

for (prop in proporciones) {
  idx_sub  <- sample(seq_len(n_train), size = floor(prop * n_train))
  sub_data <- train_m[idx_sub, ]

  # Ajustar modelo logístico
  mod_sub <- glm(es_caro ~ accommodates + bedrooms + bathrooms + beds +
                   room_type + host_is_superhost + instant_bookable +
                   minimum_nights + number_of_reviews + availability_365,
                 data   = sub_data,
                 family = binomial(link = "logit"))

  # Error en subconjunto de entrenamiento
  p_tr  <- predict(mod_sub, newdata = sub_data, type = "response")
  e_tr  <- mean(ifelse(p_tr >= 0.5, 1, 0) != sub_data$es_caro)

  # Error en conjunto de prueba completo
  p_te  <- predict(mod_sub, newdata = test_m, type = "response")
  e_te  <- mean(ifelse(p_te >= 0.5, 1, 0) != y_test)

  resultados_lc <- rbind(resultados_lc,
                         data.frame(
                           prop       = prop,
                           n_obs      = floor(prop * n_train),
                           error_train = e_tr,
                           error_test  = e_te
                         ))
}

print(resultados_lc)
```

```{r plot_curvas_aprendizaje}
library(tidyr)

lc_long <- resultados_lc %>%
  pivot_longer(cols = c(error_train, error_test),
               names_to  = "Conjunto",
               values_to = "Error") %>%
  mutate(Conjunto = case_when(
    Conjunto == "error_train" ~ "Entrenamiento",
    Conjunto == "error_test"  ~ "Prueba",
    TRUE ~ Conjunto
  ))

ggplot(lc_long, aes(x = n_obs, y = Error, color = Conjunto, group = Conjunto)) +
  geom_line(linewidth = 1.1) +
  geom_point(size = 2.5) +
  scale_color_manual(values = c("Entrenamiento" = "#e74c3c",
                                "Prueba"        = "#2980b9")) +
  scale_x_continuous(labels = scales::comma) +
  scale_y_continuous(labels = scales::percent_format(accuracy = 0.1)) +
  labs(
    title    = "Curvas de Aprendizaje — Regresión Logística",
    subtitle = "Error de clasificación (1 − Accuracy) vs. tamaño del conjunto de entrenamiento",
    x        = "Número de observaciones de entrenamiento",
    y        = "Error de clasificación",
    color    = "Conjunto"
  ) +
  theme_minimal(base_size = 13) +
  theme(legend.position = "top")
```

### 6.3 Diagnóstico de overfitting

```{r diagnostico_overfitting}
brecha_final <- resultados_lc$error_test[nrow(resultados_lc)] -
                resultados_lc$error_train[nrow(resultados_lc)]

cat(sprintf("Error de entrenamiento (100%% de train) : %.4f\n",
            resultados_lc$error_train[nrow(resultados_lc)]))
cat(sprintf("Error de prueba        (100%% de train) : %.4f\n",
            resultados_lc$error_test[nrow(resultados_lc)]))
cat(sprintf("Brecha final (test - train)            : %.4f\n", brecha_final))

if (brecha_final < 0.02) {
  cat("\nDiagnóstico: SIN sobreajuste significativo.\n")
  cat("Ambos errores son similares; el modelo generaliza bien.\n")
} else if (brecha_final < 0.05) {
  cat("\nDiagnóstico: sobreajuste LEVE.\n")
  cat("La diferencia entre errores existe pero es pequeña.\n")
} else {
  cat("\nDiagnóstico: sobreajuste MODERADO/SEVERO.\n")
  cat("El error de prueba supera notablemente al de entrenamiento.\n")
}
```

**Interpretación de las curvas:**

- Si la curva de **entrenamiento** comienza muy baja y sube al crecer el dataset → el modelo memoriza los datos con pocas muestras (overfitting en muestras pequeñas), pero generaliza mejor con más datos.
- Si la curva de **prueba** desciende al crecer el dataset y se aproxima a la de entrenamiento → el modelo se beneficia de más datos y tiende a un buen ajuste.
- Si ambas curvas **convergen y se estabilizan** en una zona baja → el modelo ha alcanzado su capacidad óptima sin overfitting.
- Si la brecha entre ambas curvas **persiste incluso con el 100 % de los datos de entrenamiento** → existe overfitting estructural y convendría regularización (e.g., Ridge/LASSO) o reducción de variables.

# 7. Tuneo del modelo (Regularización)

```{r}
library(glmnet)

# Preparar matrices para glmnet (requiere matrices, no dataframes)
x_train <- model.matrix(es_caro ~ ., train_m)[, -1]
y_train <- train_m$es_caro

x_test  <- model.matrix(es_caro ~ ., test_m)[, -1]
y_test  <- test_m$es_caro

set.seed(123)

# Validación cruzada para encontrar mejor lambda
cv_lasso <- cv.glmnet(
  x_train, y_train,
  family = "binomial",
  alpha  = 1,        # LASSO (1 = LASSO, 0 = Ridge)
  nfolds = 10
)

# Mejor lambda
best_lambda <- cv_lasso$lambda.min
cat("Mejor lambda:", best_lambda, "\n")

# Modelo final con mejor lambda
modelo_lasso <- glmnet(
  x_train, y_train,
  family = "binomial",
  alpha  = 1,
  lambda = best_lambda
)

probs_lasso <- predict(modelo_lasso, newx = x_test, type = "response")
preds_lasso <- ifelse(probs_lasso >= 0.5, 1, 0)

cm_lasso <- confusionMatrix(
  factor(preds_lasso),
  factor(y_test),
  positive = "1"
)

print(cm_lasso)
```
## Interpretacion

La regularización penaliza coeficientes grandes, reduciendo overfitting.
LASSO puede incluso eliminar variables (coeficientes = 0).
