---
title: "Lab 7 markdown"
author: "Jose Sanchez, Andre Pivaral y Roberto Najerra "
date: "2026-04-17"
output: html_document
---

```{r setup, include=FALSE}
knitr::opts_chunk$set(echo = TRUE, warning = FALSE, message = FALSE)
```

## Carga de datos y preprocesamiento

```{r carga}
library(dplyr)

load("listings.RData")

# Limpiar precio: quitar símbolo $ y comas, convertir a numérico
listings <- listings %>%
  mutate(price_num = as.numeric(gsub("[$,]", "", price))) %>%
  filter(!is.na(price_num), price_num > 0)

cat("Observaciones después de limpieza:", nrow(listings), "\n")
```

## Variable respuesta categórica: precio_cat

Se definen tres categorías usando los percentiles 33 y 67:

- **Económico**: precio ≤ percentil 33 (≤ $141)
- **Medio**: percentil 33 < precio ≤ percentil 67 ($141 – $270)
- **Caro**: precio > percentil 67 (> $270)

```{r variable_categorica}
# Calcular umbrales con terciles
q33 <- quantile(listings$price_num, 0.33)
q67 <- quantile(listings$price_num, 0.67)

cat("Umbral económico / medio:", q33, "\n")
cat("Umbral medio / caro:     ", q67, "\n")

# Crear variable categórica
listings <- listings %>%
  mutate(precio_cat = case_when(
    price_num <= q33 ~ "economico",
    price_num <= q67 ~ "medio",
    TRUE             ~ "caro"
  ))

listings$precio_cat <- factor(listings$precio_cat,
                              levels = c("economico", "medio", "caro"))

table(listings$precio_cat)
```

## 1. Variables dicotómicas por categoría

Se crea una variable indicadora (0/1) por cada categoría de `precio_cat`:

- `es_caro`     : 1 si el Airbnb es caro, 0 si no
- `es_medio`    : 1 si el Airbnb es de precio medio, 0 si no
- `es_economico`: 1 si el Airbnb es económico, 0 si no

```{r variables_dicotomicas}
listings <- listings %>%
  mutate(
    es_caro      = ifelse(precio_cat == "caro",      1, 0),
    es_medio     = ifelse(precio_cat == "medio",     1, 0),
    es_economico = ifelse(precio_cat == "economico", 1, 0)
  )

# Verificación: tabla de frecuencias de cada variable dicotómica
cat("--- es_caro ---\n")
print(table(listings$es_caro))

cat("\n--- es_medio ---\n")
print(table(listings$es_medio))

cat("\n--- es_economico ---\n")
print(table(listings$es_economico))
```

```{r verificacion_dicotomicas}
# Confirmar que las tres variables suman 1 para cada observación
listings %>%
  mutate(suma = es_caro + es_medio + es_economico) %>%
  summarise(
    min_suma = min(suma),
    max_suma = max(suma)
  )
```

La suma de las tres variables es siempre 1, lo que confirma que son mutuamente excluyentes y exhaustivas.

## 2. Conjuntos de entrenamiento y prueba

Se utilizan los mismos conjuntos de entrenamiento (80 %) y prueba (20 %) de las hojas anteriores, con `set.seed(123)`.

```{r train_test_split}
set.seed(123)

n <- nrow(listings)
indices_train <- sample(seq_len(n), size = floor(0.80 * n))

train <- listings[ indices_train, ]
test  <- listings[-indices_train, ]

cat("Tamaño conjunto de entrenamiento:", nrow(train), "\n")
cat("Tamaño conjunto de prueba:       ", nrow(test),  "\n")
```

```{r distribucion_split}
# Distribución de precio_cat en entrenamiento y prueba
cat("Distribución en entrenamiento:\n")
print(round(prop.table(table(train$precio_cat)) * 100, 2))

cat("\nDistribución en prueba:\n")
print(round(prop.table(table(test$precio_cat)) * 100, 2))
```

La distribución de las categorías es similar en ambos conjuntos, lo que indica que la partición aleatoria mantuvo proporciones representativas.
