---
title: "Lab 7 markdown"
author: "Jose Sanchez, Andre Pivaral y Roberto Najerra "
date: "2026-04-17"
output: html_document
---

```{r setup, include=FALSE}
knitr::opts_chunk$set(echo = TRUE, warning = FALSE, message = FALSE)
```

## Carga de datos y preprocesamiento

```{r carga}
library(dplyr)

load("listings.RData")

# Limpiar precio: quitar símbolo $ y comas, convertir a numérico
listings <- listings %>%
  mutate(price_num = as.numeric(gsub("[$,]", "", price))) %>%
  filter(!is.na(price_num), price_num > 0)

cat("Observaciones después de limpieza:", nrow(listings), "\n")
```

## Variable respuesta categórica: precio_cat

Se definen tres categorías usando los percentiles 33 y 67:

- **Económico**: precio ≤ percentil 33 (≤ $141)
- **Medio**: percentil 33 < precio ≤ percentil 67 ($141 – $270)
- **Caro**: precio > percentil 67 (> $270)

```{r variable_categorica}
# Calcular umbrales con terciles
q33 <- quantile(listings$price_num, 0.33)
q67 <- quantile(listings$price_num, 0.67)

cat("Umbral económico / medio:", q33, "\n")
cat("Umbral medio / caro:     ", q67, "\n")

# Crear variable categórica
listings <- listings %>%
  mutate(precio_cat = case_when(
    price_num <= q33 ~ "economico",
    price_num <= q67 ~ "medio",
    TRUE             ~ "caro"
  ))

listings$precio_cat <- factor(listings$precio_cat,
                              levels = c("economico", "medio", "caro"))

table(listings$precio_cat)
```

## 1. Variables dicotómicas por categoría

Se crea una variable indicadora (0/1) por cada categoría de `precio_cat`:

- `es_caro`     : 1 si el Airbnb es caro, 0 si no
- `es_medio`    : 1 si el Airbnb es de precio medio, 0 si no
- `es_economico`: 1 si el Airbnb es económico, 0 si no

```{r variables_dicotomicas}
listings <- listings %>%
  mutate(
    es_caro      = ifelse(precio_cat == "caro",      1, 0),
    es_medio     = ifelse(precio_cat == "medio",     1, 0),
    es_economico = ifelse(precio_cat == "economico", 1, 0)
  )

# Verificación: tabla de frecuencias de cada variable dicotómica
cat("--- es_caro ---\n")
print(table(listings$es_caro))

cat("\n--- es_medio ---\n")
print(table(listings$es_medio))

cat("\n--- es_economico ---\n")
print(table(listings$es_economico))
```

```{r verificacion_dicotomicas}
# Confirmar que las tres variables suman 1 para cada observación
listings %>%
  mutate(suma = es_caro + es_medio + es_economico) %>%
  summarise(
    min_suma = min(suma),
    max_suma = max(suma)
  )
```

La suma de las tres variables es siempre 1, lo que confirma que son mutuamente excluyentes y exhaustivas.

## 2. Conjuntos de entrenamiento y prueba

Se utilizan los mismos conjuntos de entrenamiento (80 %) y prueba (20 %) de las hojas anteriores, con `set.seed(123)`.

```{r train_test_split}
set.seed(123)

n <- nrow(listings)
indices_train <- sample(seq_len(n), size = floor(0.80 * n))

train <- listings[ indices_train, ]
test  <- listings[-indices_train, ]

cat("Tamaño conjunto de entrenamiento:", nrow(train), "\n")
cat("Tamaño conjunto de prueba:       ", nrow(test),  "\n")
```

```{r distribucion_split}
# Distribución de precio_cat en entrenamiento y prueba
cat("Distribución en entrenamiento:\n")
print(round(prop.table(table(train$precio_cat)) * 100, 2))

cat("\nDistribución en prueba:\n")
print(round(prop.table(table(test$precio_cat)) * 100, 2))
```

La distribución de las categorías es similar en ambos conjuntos, lo que indica que la partición aleatoria mantuvo proporciones representativas.

---

## 3. Modelo de Regresión Logística: ¿Es caro el Airbnb?

### Variables predictoras seleccionadas

Se seleccionan variables que a priori tienen sentido económico para explicar si un Airbnb es caro:

| Variable | Descripción |
|---|---|
| `accommodates` | Capacidad máxima de huéspedes |
| `bedrooms` | Número de habitaciones |
| `bathrooms` | Número de baños |
| `beds` | Número de camas |
| `room_type` | Tipo de alojamiento (casa entera, habitación privada, etc.) |
| `host_is_superhost` | Si el anfitrión es superhost |
| `instant_bookable` | Si permite reserva instantánea |
| `minimum_nights` | Mínimo de noches requeridas |
| `number_of_reviews` | Número total de reseñas |
| `availability_365` | Días disponibles al año |

```{r preparacion_modelo}
library(caret)
library(car)
library(ggplot2)
library(corrplot)

# Preparar variables para el modelo
listings_modelo <- listings %>%
  mutate(
    host_is_superhost  = ifelse(host_is_superhost == "t", 1, 0),
    instant_bookable   = ifelse(instant_bookable  == "t", 1, 0),
    room_type          = factor(room_type)
  ) %>%
  select(es_caro, accommodates, bedrooms, bathrooms, beds,
         room_type, host_is_superhost, instant_bookable,
         minimum_nights, number_of_reviews, availability_365) %>%
  na.omit()

cat("Observaciones disponibles para el modelo:", nrow(listings_modelo), "\n")
cat("Distribución de la variable respuesta (es_caro):\n")
print(table(listings_modelo$es_caro))
```

```{r split_modelo}
# Reproducir exactamente el mismo split (set.seed(123), 80/20)
set.seed(123)
idx <- sample(seq_len(nrow(listings_modelo)), size = floor(0.80 * nrow(listings_modelo)))
train_m <- listings_modelo[ idx, ]
test_m  <- listings_modelo[-idx, ]

cat("Train:", nrow(train_m), "| Test:", nrow(test_m), "\n")
```

### Entrenamiento con validación cruzada (10 folds)

```{r modelo_logistico_cv}
set.seed(123)

ctrl <- trainControl(
  method          = "cv",
  number          = 10,
  classProbs      = TRUE,
  summaryFunction = twoClassSummary,
  savePredictions = "final"
)

# caret necesita la variable respuesta como factor con nombres válidos
train_cv <- train_m %>%
  mutate(es_caro_f = factor(ifelse(es_caro == 1, "Caro", "NoCaro"),
                            levels = c("NoCaro", "Caro"))) %>%
  select(-es_caro)

modelo_cv <- train(
  es_caro_f ~ .,
  data      = train_cv,
  method    = "glm",
  family    = binomial(link = "logit"),
  trControl = ctrl,
  metric    = "ROC"
)

cat("=== Resultados de Validación Cruzada (10 folds) ===\n")
print(modelo_cv$results)
```

### Coeficientes e interpretación del modelo

```{r coeficientes}
modelo_glm <- modelo_cv$finalModel
cat("=== Resumen del modelo de regresión logística ===\n")
print(summary(modelo_glm))
```

**Interpretación de los coeficientes:**

- Los coeficientes en escala logit indican el cambio en el log-odds de que el Airbnb sea caro ante un incremento unitario en la variable predictora, manteniendo las demás constantes.
- Un coeficiente **positivo** aumenta la probabilidad de ser clasificado como caro; uno **negativo** la reduce.
- Los odds ratios (exponencial de los coeficientes) facilitan la interpretación directa.

```{r odds_ratios}
or <- exp(coef(modelo_glm))
ic <- exp(confint(modelo_glm))
or_tabla <- data.frame(
  Odds_Ratio = round(or, 4),
  IC_2.5     = round(ic[, 1], 4),
  IC_97.5    = round(ic[, 2], 4)
)
print(or_tabla)
```

**Lectura de odds ratios clave:**

- `accommodates`: cada huésped adicional que puede alojar el Airbnb multiplica los odds de ser caro por su OR.
- `room_type`: las habitaciones privadas o compartidas tienen odds menores de ser caras comparadas con un alojamiento completo (categoría de referencia).
- `host_is_superhost`: ser superhost modifica los odds de ser caro en la dirección indicada por el signo.

---

## 4. Análisis del Modelo

### 4.1 Multicolinealidad — Factor de Inflación de la Varianza (VIF)

```{r vif}
vif_vals <- vif(modelo_glm)
vif_df <- data.frame(Variable = names(vif_vals), VIF = round(as.numeric(vif_vals), 3))
vif_df <- vif_df[order(-vif_df$VIF), ]
print(vif_df)

ggplot(vif_df, aes(x = reorder(Variable, VIF), y = VIF, fill = VIF > 5)) +
  geom_col(show.legend = FALSE) +
  geom_hline(yintercept = 5,  linetype = "dashed", color = "orange", linewidth = 0.8) +
  geom_hline(yintercept = 10, linetype = "dashed", color = "red",    linewidth = 0.8) +
  coord_flip() +
  scale_fill_manual(values = c("steelblue", "tomato")) +
  labs(title = "Factor de Inflación de la Varianza (VIF)",
       subtitle = "Línea naranja = 5 (moderado) | Línea roja = 10 (severo)",
       x = NULL, y = "VIF") +
  theme_minimal()
```

**Criterio de decisión:**

- VIF < 5 → sin problema de multicolinealidad.
- 5 ≤ VIF < 10 → multicolinealidad moderada, evaluar si afecta inferencia.
- VIF ≥ 10 → multicolinealidad severa, considerar eliminar o combinar variables.

### 4.2 Significación estadística de las variables

```{r significancia}
coef_tabla <- as.data.frame(summary(modelo_glm)$coefficients)
coef_tabla$Variable <- rownames(coef_tabla)
coef_tabla <- coef_tabla %>%
  rename(Estimado = Estimate, Error_Std = `Std. Error`,
         z_valor = `z value`, p_valor = `Pr(>|z|)`) %>%
  mutate(
    Significativa = ifelse(p_valor < 0.05, "Sí", "No"),
    p_valor = round(p_valor, 6)
  ) %>%
  select(Variable, Estimado, Error_Std, z_valor, p_valor, Significativa) %>%
  arrange(p_valor)

print(coef_tabla)
```

Las variables con **p-valor < 0.05** son estadísticamente significativas y aportan información al modelo para discriminar si un Airbnb es caro.

### 4.3 Análisis de correlación entre variables numéricas

```{r correlacion}
vars_num <- train_m %>%
  select(accommodates, bedrooms, bathrooms, beds,
         host_is_superhost, instant_bookable,
         minimum_nights, number_of_reviews, availability_365)

mat_cor <- cor(vars_num, use = "complete.obs")
round(mat_cor, 3)
```

```{r grafico_correlacion}
corrplot(mat_cor,
         method  = "color",
         type    = "upper",
         addCoef.col = "black",
         number.cex  = 0.7,
         tl.cex      = 0.8,
         title   = "Matriz de correlación de variables numéricas",
         mar     = c(0, 0, 1, 0))
```

**Interpretación de la correlación:**

- Correlaciones |r| > 0.7 entre predictores indican colinealidad potencialmente problemática.
- `accommodates`, `bedrooms`, `bathrooms` y `beds` suelen correlacionarse porque describen el tamaño del alojamiento; es esperable cierta correlación entre ellos.
- Si el VIF y la correlación coinciden en señalar el mismo par de variables, puede convenir eliminar la menos interpretable.

### 4.4 Evaluación del ajuste con umbral 0.5

```{r evaluacion_umbral}
# Predicciones sobre el conjunto de prueba
test_cv <- test_m %>%
  mutate(es_caro_f = factor(ifelse(es_caro == 1, "Caro", "NoCaro"),
                            levels = c("NoCaro", "Caro"))) %>%
  select(-es_caro)

probs_test <- predict(modelo_cv, newdata = test_cv, type = "prob")[, "Caro"]
preds_test <- ifelse(probs_test >= 0.5, "Caro", "NoCaro")
preds_test <- factor(preds_test, levels = c("NoCaro", "Caro"))

cm <- confusionMatrix(preds_test, test_cv$es_caro_f, positive = "Caro")
print(cm)
```

```{r metricas_resumen}
acc  <- cm$overall["Accuracy"]
sens <- cm$byClass["Sensitivity"]
spec <- cm$byClass["Specificity"]
prec <- cm$byClass["Precision"]
f1   <- cm$byClass["F1"]

cat(sprintf("Exactitud  (Accuracy)  : %.4f\n", acc))
cat(sprintf("Sensibilidad (Recall)  : %.4f\n", sens))
cat(sprintf("Especificidad          : %.4f\n", spec))
cat(sprintf("Precisión              : %.4f\n", prec))
cat(sprintf("F1-Score               : %.4f\n", f1))
```

```{r curva_roc}
library(pROC)
roc_obj <- roc(response  = as.numeric(test_cv$es_caro_f == "Caro"),
               predictor = probs_test,
               quiet     = TRUE)

plot(roc_obj, col = "steelblue", lwd = 2,
     main = paste0("Curva ROC  (AUC = ", round(auc(roc_obj), 4), ")"))
abline(a = 0, b = 1, lty = 2, col = "gray50")
```

### 4.5 Conclusión sobre el ajuste del modelo

```{r conclusion_ajuste}
# Pseudo R² de McFadden
null_ll  <- logLik(glm(es_caro ~ 1, data = train_m, family = binomial))
full_ll  <- logLik(modelo_glm)
mcfadden <- 1 - (as.numeric(full_ll) / as.numeric(null_ll))
cat(sprintf("Pseudo R² de McFadden: %.4f\n", mcfadden))
```

**Interpretación global:**

- El **Pseudo R² de McFadden** entre 0.2 y 0.4 indica un buen ajuste para modelos de regresión logística.
- El **AUC-ROC** mide la capacidad discriminativa del modelo: valores cercanos a 1 indican excelente separación entre clases.
- La **exactitud, sensibilidad y especificidad** en el conjunto de prueba permiten evaluar si el modelo generaliza bien a datos no vistos.
- Si la exactitud en prueba es cercana a la de entrenamiento (obtenida por validación cruzada), el modelo no presenta sobreajuste (overfitting).
